【裁判字號】    98,繼,352
【裁判日期】    980320
【裁判案由】    限定繼承
【裁判全文】
臺灣臺北地方法院民事裁定  98年度繼字第352號
聲  請  人  乙○○
兼上一人
法定代理人  丙○○
上列聲明人聲請限定繼承事件，本院裁定如下：
    主  文
聲請駁回。
程序費用由聲請人負擔。
    理  由
一、本件聲請意旨略以：聲請人乙○○、丙○○分別為被繼承人
    甲○之之配偶及子女，被繼承人甲○於民國82年1月10日死
    亡，惟其生前有無負債及負債多少，均不得而知，爰聲請裁
    准限定繼承並為公示催告，以保權益等語。
二、按96年12月14日修正前之民法第1156條規定：「為限定之繼
    承者，應於繼承開始時起，3個月內，開具遺產清冊呈報法
    院。」，此條項所謂應於「繼承開始時」起3個月內為之，
    係指自「被繼承人死亡時」起3個月內之意，至於繼承人是
    否知悉被繼承人死亡或知悉在後，均非所問。查本件被繼承
    人甲○於82年1月10日死亡，是自斯時起繼承即已開始，聲
    請人竟遲至98年3月3日始向本院聲請限定繼承（見聲請狀上
    本院收狀戳記），顯已逾3個月之期限，其聲請與法不合，
    應予駁回。
三、另民法第1156條固於96年12月14日修正為：「為限定之繼承
    者，應於繼承人知悉其得繼承之時起 3個月內呈報法院。」
    ，民法繼承編施行法第1條之1第 1項並規定：「繼承在民法
    繼承編中華民國96年12月14日修正施行前開始且未逾修正施
    行前為限定或拋棄繼承之法定期間者，自修正施行之日起，
    適用修正後限定或拋棄繼承之規定」，而前開規定係於97年
    1月2日公布，於同年月 4日生效施行，則本件限定繼承事件
    於民法繼承編修正施行前，其法定期間即已屆滿，自無再適
    用修正後民法第1156條規定之餘地。又有關民法繼承編施行
    法第1條之1第2項規定：「繼承在民法繼承編中華民國96年1
    2 月14日修正施行前開始，繼承人於繼承開始時為無行為能
    力人或限制行為能力人，未能於修正施行前之法定期間為限
    定或拋棄繼承，由其繼續履行繼承債務顯失公平者，於修正
    施行後，得以所得遺產為限，負清償責任。前項繼承人依修
    正施行前之規定已清償之債務，不得請求返還。」，並未如
    民法第1156條第 1項規定為限定繼承者「呈報法院」，或如
    民法第1174條第 2項規定拋棄繼承「向法院為之」，聲請人
    如符合修正後民法繼承編施行法第1條之1第2項規定之情形
    ，即得於被繼承人之債權人請求聲請人清償繼承債務時，於
    個案提出對繼承債務負有限責任之抗辯，但不因此得以聲請
    限定繼承，附此敘明。
四、依非訟事件法第21條第1項前段，裁定如主文。
中    華    民    國    98    年    3     月    20    日
                  家事法庭法  官  李莉苓
以上正本係照原本作成。
如對本裁定抗告，須於裁定送達後10日之不變期間內，向本院提
出抗告狀，並繳納抗告費新臺幣1,000元。
中    華    民    國    98    年    3     月    23    日
                          書記官  王子方


司法院資訊處製作；財團法人民間司法改革基金會備份。
